【裁判字號】    99,交抗,305
【裁判日期】    990730
【裁判案由】    聲明異議
【裁判全文】
臺灣高等法院高雄分院刑事裁定         99年度交抗字第305號
抗  告  人  交通部公路總局高雄區監理所屏東監理站
代  表  人  乙○○
受處分人    甲○○
上列抗告人因受處分人違反道路交通管理處罰條例聲明異議案件
，不服臺灣屏東地方法院中華民國99年6 月14日裁定（99年度交
聲字第126 號），提起抗告，本院裁定如下：
    主  文
抗告駁回。
    理  由
一、抗告意旨略以：(一)查道路交通管理處罰條例第35條第1 項第
    1 款明定：「汽車駕駛人，駕駛汽車經測試檢定有下列情形
    之一者，處新臺幣1 萬5 千元以上6 萬元以下罰鍰，並當場
    移置保管該汽車及吊扣其駕駛執照1 年；因而肇事致人受傷
    者，並吊扣其駕駛執照2 年；致人重傷或死亡者，吊銷其駕
    駛執照，並不得再考領：一酒精濃度超過規定標準。」(二)次
    查，汽車駕駛執照為駕駛汽車之許可憑證，雖因車輛分類區
    ○○於道路交通安全規則第53條規定有各類車種之駕駛執照
    ，惟依同規則第61條之規定，民眾已具備較低級車類駕駛執
    照資格後，當其取得高一級車類駕駛執照時，基於1 人1 照
    （汽車駕駛執照或機車駕駛執照）之原則，應換發較高一級
    車類之駕駛執照，惟因其具備較低級車類之駕駛資格，故憑
    其換發取得較高一級車類之駕駛執照，准其駕駛較低級車類
    之車輛。(三)另查，95年3 月1 日修正施行前之處罰條例第68
    條規定，汽車駕駛人違反交通管理規定應受吊扣或吊銷駕駛
    執照處分時，除應吊扣或吊銷其依前述規則第53條分類所有
    之駕駛執照外，亦包括同規則第61條所准予駕駛較低級車類
    之駕駛資格。惟95年3 月1 日施行處罰條例第68條修正條文
    規定後，依修正條文意旨，如駕駛人領有汽車及機車駕駛執
    照者，若駕駛汽車違規應受吊扣駕照處分，當以吊扣其所領
    有憑以許可駕駛行駛道路之汽車駕駛執照，若駕駛機車違規
    應受吊扣駕照處分，則吊扣其領有機車駕駛執照。(四)再者，
    如駕駛人係僅領有汽車駕駛執照或機車駕駛執照之一，且其
    駕駛道路如有違反處罰條例第21條第2 款、第21條之1第2、
    3 、4 款及第22條第4 、5 、6 款等規定情形者，如依規定
    尚應受吊扣駕駛執照處分之情形時，既其駕駛執照使用已有
    違反上開第21條、第21條之1 及第22條等相關條款規定之具
    體事實在案，於違規行為時係以其領有但違規使用之上開駕
    駛執照，當為明確，自應以其領有之駕駛執照為吊扣處分。
    (五)本案依上開道路交通管理處罰條例第35條第1 項第1 款規
    定及交通部相關函示，甲○○領有汽車駕照但未考領重型機
    車駕駛執照及酒後駕駛重型機車之違規，係違反處罰條例第
    22條第1 項第4 款及第35條之規定，依法即應吊扣其領有但
    違規之小型車普通駕駛執照1 年，並接受道路交通安全講習
    ，並無不當，請求撤銷原裁定等語。
二、聲明異議意旨略以，受處分人有酒駕行為，但其駕駛普通重
    型機車，卻吊扣自用小客車駕照，實不合理，為此聲明異議
    等語。
三、按汽車駕駛人飲用酒類或其他類似物後其吐氣所含酒精濃度
    超過每公升0.25毫克或血液中酒精濃度超過百分之0.05以上
    者，不得開車，道路交通安全規則第114 條第2 款定有明文
    ；又汽車駕駛人，駕駛汽車經測試檢定有酒精濃度超過規定
    之情形者，處新臺幣15,000元以上60,000元以下罰鍰，並當
    場移置保管其車輛及吊扣其駕駛執照1 年，且對汽車駕駛人
    應施以道路交通安全講習，道路交通管理處罰條例第35條第
    1 項第1 款、第24條第1 項第2 款分別定有明定。再聲明異
    議，屬一種司法救濟途徑，由法院審查受處分人所涉之違規
    事實是否成立，及原處分所適用之法條是否正確、裁罰是否
    適當，因法院負有司法審查之作用，對原處分失當時，應自
    為處分，以本案而言，既經受處分人聲明異議，就罰鍰、吊
    扣駕駛執照及安全講習等處罰效果，均應為一併重新諭知。
    經查：
  (一)本件受處分人於民國99年2 月9 日凌晨2 時15分許，騎乘車
    牌號碼為M6T-867 號之普通重機車，在屏東縣萬丹鄉○○路
    與丹榮路路口肇事，為警據報對其測得血液酒精濃度為208.
    8MG/DL（換算呼氣酒精濃度為每公升1.044 毫克）超過標準
    之違規行為，乃依職權掣單舉發，其酒後不能安全駕駛動力
    交通工具之行為，經臺灣屏東地方法院檢察署檢察官以99年
    度偵字第3939號案件於99年6 月3 日為緩起訴處分，經職權
    送請再議等情，經受處分人所坦承，且有屏東縣政府警察局
    屏警交字第V00000000 號舉發違反道路交通管理事件通知單
    、臺灣高等法院被告前案紀錄表等在卷可證，是上開事實，
    自堪認定。
  (二)關於原處分裁處罰鍰45,000元部分：
  1.按行政罰法第26條規定：「一行為同時觸犯刑事法律及違反
    行政法上義務規定者，依刑事法律處罰之。但其行為應處以
    其他種類行政罰或得沒入之物而未經法院宣告沒收者，亦得
    裁處之。前項行為如經不起訴處分或為無罪、免訴、不受理
    、不付審理之裁判確定者，得依違反行政法上義務規定裁處
    之」，此即所謂一事不二罰之原則。究其立法目的，係因一
    行為同時觸犯刑事法律及違反行政法上義務規定時，由於刑
    罰與行政罰同屬對不法行為之制裁，而刑罰之懲罰作用較強
    ，故依刑事法律處罰，即足資警惕時，實無一事二罰再處行
    政罰之必要，且刑事法律處罰，由法院依法定程序為之，較
    符正當法律秩序，應予優先適用，職此，因同時觸犯刑事法
    律及違反行政法上義務規定之行為，行政機關得否科以與刑
    罰相類之行政罰處罰，端視該行為之刑事訴追或審判程序終
    局結果而定，在刑事訴追、審判程式尚未終局確定前，行政
    機關自不得逕予裁罰，至於沒入或其他種類行政罰，因兼具
    維護公共秩序之作用，為達行政目的，行政機關仍得併予裁
    處。
  2.本件受處分人因本件同一行為涉犯刑法第185條之3公共危險
    罪，業經臺灣屏東地方法院檢察署檢察官分案偵查（偵查案
    號：99年度偵字第3939號），並於99年6月3日為緩起訴處分
    命：「緩起訴期間為1 年，被告應自緩起訴處分確定之日起
    6 個月內，向本署指定之公益團體或地方自治團體支付新臺
    幣5 萬元，1 次支付完畢。」，現在尚未確定，有該案緩起
    訴處分書、臺灣高等法院被告前案紀錄表及本院電話查詢紀
    錄在卷可參，是以依照前揭說明，受處分人既因同一酒醉駕
    駛之行為同時觸犯刑事法律及違反行政法上義務，其中刑事
    部分仍未確定，基於「一事不二罰」之行政罰原則，在刑事
    訴追、審判程序尚未終局確定前，行政機關自不得就其罰鍰
    部分逕予裁罰。從而，原處分機關於99年4 月8 日逕以受處
    分人酒後駕駛重機車，裁處罰鍰45,000元，尚有未洽。
  (三)關於原處分裁處吊扣駕駛執照12個月部分：
  1.按道路交通管理處罰條例第68條於94年12月14日修正，並自
    95年3 月1 日施行（嗣於99年5 月5 日經總統以華總一義字
    第09900107731 號令修正公布，惟尚未經行政院以命令定其
    施行日期），修正前規定：「汽車駕駛人，因違反本條例及
    道路交通安全規則之規定，受吊扣或吊銷駕駛執照處分時，
    吊扣或吊銷其持有各級車類之駕駛執照」，修正後規定：「
    汽車駕駛人，因違反本條例及道路交通安全規則之規定，受
    吊銷駕駛執照處分時，吊銷其持有各級車類之駕駛執照」，
    將原規定之吊扣行為人所持有之各級車類駕駛執照等規定刪
    除，考其修正理由，乃舊法將違規駕駛人所持有各級車類之
    駕駛執照一併吊扣，失之過酷，影響人民工作及生活甚鉅，
    故修正後乃規定吊扣駕駛執照處分時，不再吊扣其持有各級
    車類之駕駛執照，僅得吊扣違規或違法當時所駕駛車種之駕
    駛執照（參見台灣高等法院暨所屬法院97年法律座談會刑事
    類提案第40號）。本件受處分人，領有普通小型車駕駛執照
    ，其駕駛重型機車違反交通法令，依法所受之處分應為限制
    其駕駛重型機車之權利，而非限制其駕駛普通小型車之權利
    。至於實際執行面，可由交通主管機關於普通小型車駕駛執
    照上或電腦檔存資料，註記吊扣重型機車駕照，而為限制車
    類級別之駕駛資格，尚不得因受處分人無較低等級之駕照可
    供吊扣，即率爾代以吊扣較高等級之駕照或完全不予處罰（
    以上均參見台灣高等法院暨所屬法院98年法律座談會刑事類
    提案第23號）。
  2.受處分人駕駛重型機車違反道路交通管理處罰條例第35條第
    1項第1款之規定，本應吊扣其重型機車駕駛執照1年。查本
    件受處分人係領有普通小型車駕駛執照，此有汽車駕照基本
    資料查詢1紙在卷可稽，而受處分人係駕駛重型機車違規，
    依現行道路交通管理處罰條例第68條規定，自僅得吊扣其重
    型機車駕駛執照，並不得吊扣駕駛人所持有各級車類之駕駛
    執照，縱受處分人未領有重型機車駕駛執照，惟依上開說明
    ，仍可由交通主管機關於重型機車駕駛執照上或電腦檔存資
    料，註記吊扣重型機車駕照，而為限制車類級別之駕駛資格
    ，原處分裁處受處分人、吊扣駕駛執照（裁決書上未載明駕
    駛執照種類，惟參酌卷附移送書所載，係欲吊扣異議人普通
    小型車駕駛執照）12個月，確有未當。
  (四)關於原處分裁處施以道路交通安全講習部分：
    查道路交通安全講習，係預防將來再犯危險之管制罰，而有
    別於前揭針對已發生違規事實科處罰鍰之行政秩序罰，屬行
    政罰法第26條第1項但書所稱之「其他種類行政罰」，尚不
    違反「一事不二罰」之法理，原處分裁處受處分人應施以道
    路交通安全講習部分，核無不當。
五、原審因而認抗告人依道路交通管理處罰條例第35條第1 項第
    1 款之規定，裁處受處分人罰鍰45,000元部分，及吊扣受處
    分人普通小型車駕駛執照部分尚有不當，因而將原處分該部
    分撤銷，並諭知吊扣受處分人普通重型機器腳踏車駕駛執照
    1 年及參加道路交通安全講習之裁定，本院經核並無違誤。
    抗告人以上開情詞，提起抗告，而指摘原裁定不當，為無理
    由，應予駁回。
六、據上論結，應依刑事訴訟法第412條，裁定如主文。
中    華    民    國    99    年    7     月    30    日
                  刑事第七庭    審判長法  官 莊飛宗
                                      法  官 謝宏宗
                                      法  官 蔡廣昇
以上正本證明與原本無異。
不得再抗告。
中    華    民    國    99    年    7     月    30    日
                                      書記官 曾允志

司法院資訊處製作；財團法人民間司法改革基金會備份。
